臺灣高等法院民事判決
110年度上易字第330號
上  訴  人  吳惠安  

訴訟代理人  楊進興律師
            林清汶  

被上訴人    蕭學律  

            曾子育  
上  一  人
訴訟代理人  翁鵬倫律師

上列當事人間請求確認協議書無效等事件，上訴人對於中華民國
110年1月14日臺灣臺北地方法院109年度訴字第3080號第一審判
決提起一部上訴，本院於111年1月18日言詞辯論終結，判決如下
：
    主      文
上訴駁回。
第二審訴訟費用(確定部分除外)由上訴人負擔。
    事實及理由
壹、程序方面：
一、上訴人於原審提起先、備位之訴，先位之訴主張代位被上訴
    人丙○○（下稱其名）請求確認與被上訴人甲○○（下稱其名，
    並與丙○○合稱被上訴人）間於民國108年5月20日簽立之協議
    書（即原審卷第15至19頁所附原證1，下稱系爭協議書）無
    效、請求判命原審共同被告青禾養生有限公司（下稱青禾公
    司）自臺北市○○區○○路0段000號信義傑仕堡地下1樓房屋（
    下稱系爭房屋）遷出及辦理遷出登記，備位之訴係主張依民
    法第244條第2項或代位丙○○依民法第74條第1項規定，訴請
    撤銷被上訴人間簽立之系爭協議書，並請求判命青禾公司自
    系爭房屋遷出及辦理遷出登記等語（見原審卷第247至248、
    287至290頁）。原審判決上訴人全部敗訴，上訴人提起上訴
    後，雖曾在本院為訴之變更（即就先位之訴變更為訴請確認
    被上訴人間簽立之系爭協議書對訴外人親禾有限公司〈下稱
    親禾公司〉不生效力；就備位之訴原代位丙○○行使民法第74
    條第1項之撤銷訴權部分，變更為代位親禾公司行使該撤銷
    訴權；暨就先、備位之訴有關請求青禾公司應自系爭房屋遷
    出及辦理遷出登記部分，變更為請求甲○○、青禾公司應將「
    青禾泰式養生館」之經營權返還親禾公司；見本院卷第27至
    31、98至101頁），嗣上訴人於110年10月28日具狀就原審關
    於駁回其①以先、備位之訴請求青禾公司自系爭房屋遷出及
    辦理遷出登記、②以先位之訴代位丙○○請求確認系爭協議書
    無效、③以備位之訴代位丙○○行使民法第74條第1項之撤銷訴
    權等敗訴部分所提起之上訴後，陳明不欲在第二審程序為任
    何訴之變更，暨表明上訴僅就原審駁回其備位依民法第244
    條第2項規定訴請撤銷被上訴人間所簽系爭協議書之敗訴部
    分聲明不服，而減縮上訴應受判決之聲明（減縮後上訴聲明
    詳後述），此觀上訴人所提「民事準備㈡暨部分撤回狀」及
    於本院110年11月12日準備程序期日之陳述即明（見本院卷
    第181至183、207至209頁），其撤回上訴無庸得被上訴人之
    同意，即生上訴撤回之效力，故本院僅就原審駁回上訴人依
    民法第244條第2項規定所提撤銷訴訟部分為審理。至原審判
    決駁回上訴人關於上開①、②、③所示請求部分，已告確定，
    非本院審理範圍，下不贅述。
二、債權人依民法第244條規定提起撤銷詐害行為之訴，係以撤
    銷權之形成權為訴訟標的，應以債權人因行使撤銷權所受利
    益為準，計算訴訟標的價額。本件上訴人就尚繫屬本院之撤
    銷訴訟部分，係依民法第244條第2項規定起訴，其訴訟標的
    價額為上訴人行使撤銷權所受利益，應以其對丙○○之債權額
    新臺幣（下同）100萬元核定之，應徵第一審裁判費為1萬90
    0元，業據上訴人起訴時如數繳納，有原審自行收納款項收
    據1紙可憑（見原審卷第2頁）。雖上訴人提起上訴時，曾就
    其於原審主張代位丙○○請求確認系爭協議書無效及請求判命
    青禾公司應自系爭房屋遷出及辦理遷出登記、代位丙○○行使
    民法第74條第1項撤銷訴權等先、備位訴訟敗訴部分，一併
    上訴至本院，惟嗣於本院審理中減縮其上訴聲明，僅就原審
    判決駁回其備位依民法第244條第2項規定行使撤銷權之敗訴
    部分聲明不服，並撤回其餘上訴，業如前述，則上訴人於原
    第一審程序中主張代位丙○○行使權利之先、備位之訴部分，
    已非本院審理範圍，且兩造於本院言詞辯論期日陳明：不爭
    執本件第二審訴訟標的價額為100萬元等語（見本院卷第297
    頁)，故上訴人於原審起訴時就上開主張代位丙○○行使權利
    之先、備位之訴裁判費是否繳足一節，本院已無庸審究，則
    甲○○於本院抗辯：上訴人應補繳原審裁判費17萬7100元後，
    原審程序方屬合法，否則法院不得為實體審理，應駁回其上
    訴云云（見本院卷第200至201、284頁），要無可取。
三、又上訴人依民法第244條第2項規定提起撤銷之訴，應以債務
    人及其相對人為共同被告，性質上為固有必要共同訴訟，依
    民事訴訟法第56條第1項第1款規定，共同訴訟人中一人之行
    為，不利於共同訴訟人者，其效力對於全體不生效力，是以
    丙○○縱於本院答辯聲明「協議書應予撤銷」（見本院卷第29
    4頁），而對於上訴人之請求予以認諾，然本件訴訟標的對
    於被上訴人之各人必須合一確定，而認諾係不利於共同訴訟
    人甲○○之行為，依前揭規定，丙○○所為認諾對被上訴人全體
    不生效力。　　
貳、實體方面：
一、上訴人主張：丙○○與親禾公司、林志翰一同向伊借款100萬
    元（下稱系爭借款債權），於107年5月16日共同簽發面額10
    0萬元之本票給伊作為擔保，伊為丙○○之債權人。因丙○○另
    對甲○○負有2000萬元債務，其明知若將青禾泰式養生館(下
    稱系爭養生館)之出資額2萬元讓與甲○○指定之乙○○，及將系
    爭養生館在系爭房屋開設之分店(下稱系爭信義店)內價值將
    近4500萬元之資產，以顯不相當之2000萬元對價讓與甲○○，
    將減少其積極財產，甲○○亦明知丙○○當時對外負債累累，已
    陷於無資力狀態，彼等竟於108年5月20日簽立系爭協議書，
    約定由丙○○將系爭養生館出資額2萬元移轉登記予乙○○，及
    以系爭信義店經營權交由甲○○指示乙○○成立之青禾公司登記
    經營，以擔保甲○○對丙○○之2000萬元債權，被上訴人所為，
    有害伊之債權，爰依民法第244條第2項規定，請求判決撤銷
    被上訴人間所簽之系爭協議書等語(未繫屬於本院部分，不
    予贅述)。原審就上開部分判決上訴人敗訴，上訴人不服提
    起上訴，其上訴聲明為：㈠原判決關於駁回上訴人後開第二
    項之訴部分及該訴訟費用（除確定部分外）之裁判廢棄。㈡
    丙○○與甲○○於108年5月20日簽訂之系爭協議書應予撤銷。
二、被上訴人丙○○則以：伊欠甲○○2000萬元，無法支付高額利息
    ，又受黑道脅迫，甲○○說可助伊處理債務，雙方乃協議以系
    爭養生館出資額中之2萬元移轉給乙○○，及以系爭信義店之
    經營權讓與甲○○作為擔保，由伊繼續管理信義店，預計由甲○○取得信義店營業利潤75％，供扣抵伊積欠甲○○之債務，另
    由伊取得信義店營業利潤25％供清償其他債務，且伊原以系
    爭養生館名義向訴外人新光人壽保險股份有限公司（下稱新
    光人壽公司）承租之系爭房屋，則改以青禾公司名義承租使
    用。因甲○○承諾待上述2000萬元債務扣抵清償完畢後，會將
    系爭信義店經營權及青禾公司資本額返還給伊，讓伊拿回經
    營權及股份，可對其他債權人有交代，伊才同意與甲○○簽立
    系爭協議書，惟伊事前未及將此事告知上訴人，事後則因甲○○違反協議書第5、6、8條約定，拒絕讓伊管理系爭信義店
    ，又未依約分配25％營業利潤給伊，致伊無法順利還錢給上
    訴人，因此害及上訴人之債權，伊已另行起訴請求甲○○履行
    系爭協議書約定等語，資為抗辯。並答辯聲明：系爭協議書
    應予撤銷。
三、被上訴人甲○○另以：親禾公司於107年7月16日、同年11月5
    日、同年11月13日，先後向伊借款700萬元、500萬元、800
    萬元(以上合計2000萬元)，丙○○為親禾公司之連帶保證人，
    伊因此對丙○○有上開2000萬元債權存在；丙○○與伊簽立系爭
    協議書，目的是要解決上述債務，斯時伊不知丙○○有另欠上
    訴人100萬元未還；伊與丙○○洽談協議書條款時，有由律師
    參與討論數次，經丙○○字斟句酌後，雙方始形成共識而簽約
    ，伊並非因明知丙○○所為將損害上訴人債權而仍故意簽署系
    爭協議書。又丙○○將系爭養生館之出資額2萬元移轉給乙○○
    ，目的是由伊另成立青禾公司與新光人壽公司換簽新租約，
    供青禾公司接手經營系爭信義店，待租約換新後，再由乙○○
    將前開2萬元出資額及青禾公司負責人名義，移轉登記給丙○○指定之人。然伊於房屋租約更新完畢後，多次發函催告丙○○辦理出資額回復登記及更換負責人事宜，丙○○均置之不理
    ，反將系爭養生館積欠之各項稅捐及汽車違規罰單轉嫁由乙○○處理，且伊接手經營系爭信義店後，始知該店虧損累累，
    除疲於清償丙○○所留債務外，復受疫情影響致該店迄無盈餘
    ，伊亦為被害人等語置辯。並答辯聲明：上訴駁回。
四、查上訴人主張其為丙○○之債權人，對丙○○有系爭借款債權存
    在，前曾於107年5月16日取得丙○○共同簽發之面額100萬元
    本票，嗣持該本票向原法院聲請裁定本票強制執行獲准，迄
    未聲請執行丙○○之財產；丙○○對甲○○另負有2000萬元債務，
    彼等2人於108年5月20日簽立系爭協議書，經丙○○以系爭養
    生館出資額2萬元移轉予乙○○，且甲○○以乙○○名義另成立青
    禾公司，改由青禾公司接手經營系爭信義店迄今等情，業據
    提出系爭協議書、上開本票裁定及確定證明書、青禾公司設
    立登記資料為證(見原審卷第15至19、21至25頁)，並為被上
    訴人所不爭執(見本院卷第211至212、255至256頁），堪信
    為真實。
五、惟就上訴人主張甲○○明知丙○○積欠其借款100萬元未還，仍
    與丙○○簽署系爭協議書，由丙○○讓與系爭養生館出資額2萬
    元給甲○○(指定登記給乙○○)，及讓與價值將近4500萬元之系
    爭信義店資產給甲○○，致丙○○陷於無資力，有害其之債權等
    情，為甲○○所否認，並以前詞為辯；丙○○於本院雖陳明同意
    上訴人之請求（其認諾效力不及於被上訴人全體，詳前述）
    ，惟仍抗辯：沒有要詐害上訴人的債權，其行為有造成上訴
    人的損失，因為到現在都沒有辦法還他錢等語在卷（見本院
    卷第215頁）。經查：
(一)按債務人所為之有償行為，於行為時明知有損害於債權人之
    權利者，以受益人於受益時亦知其情事者為限，債權人得聲
    請法院撤銷之，民法第244條第1項及第2項分別定有明文。
    又債權人行使民法第244條規定之撤銷權，以債務人之行為
    有害及債權，為其要件之一。此之所謂害及債權，乃指債務
    人之行為，致積極的減少財產，或消極的增加債務，因而使
    債權不能獲得清償之情形（最高法院81年度台上字第207號
    判決參照）。上訴人主張被上訴人間簽立系爭協議書之行為
    ，有害及其對丙○○之系爭借款債權一情，既為甲○○所否認，
    依上開說明，應由上訴人先就利己事實負舉證之責。
(二)丙○○與甲○○於108年5月20日簽立系爭協議書後，於同日將系
    爭養生館資本額2萬元移轉登記予乙○○，並由乙○○登記為該
    養生館之負責人，斯時養生館另登記有合夥人陳建安(出資
    額448萬元)、丙○○(出資額65萬元)2人等情，有經濟部商工
    登記資料公示資料查詢結果可參（見原審卷第379頁），並
    經丙○○於本院準備程序中陳述：其在信義店有股份，天母店
    還有合夥出資額，天母店出資額是65萬元等語明確（見本院
    卷第216頁），互核相符，上訴人對此亦無異詞。是甲○○所
    辯：丙○○是以借用陳建安名義登記之系爭養生館出資額2萬
    元移轉給乙○○，系爭養生館（即天母店）實際上仍由丙○○經
    營等語，應係實情。
(三)又依上訴人於原審起訴時陳述：協議書第3條所載地址原係
    親禾公司之場地，丙○○亦為該公司之股東，資本額為4500萬
    元，甲○○以青禾公司混淆親禾公司地位，惟其使用之場址、
    設施均屬原親禾公司，對親禾公司之債權人顯已構成侵害等
    語（見原審卷第10頁）、於109年8月14日以民事準備狀陳述
    ：信義路該養生館裝潢設備耗資4千餘萬元，多半均為上訴
    人等多位債權人共同集資協助丙○○興建完成該養生館，在籌
    備、裝修過程中，亦不定期到場地對養生館工作伙伴等打氣
    ，原本期待執照取得後變更為股東，詎料現在由甲○○一方單
    獨取得全部權利，完全置其他債權人既有權利於不顧…其乃
    對被上訴人等不法侵害其之債權詐害行為，依法聲請行使撤
    銷被上訴人雙方間該讓與擔保行為等語（見原審卷第206至2
    07頁），併觀諸丙○○於本院110年11月12日準備程序期日自
    陳：信義店一開始原本有一家親禾公司，其把出資額都放在
    親禾公司，但轉換租約後，其將親禾公司原先購買的設備都
    留給新成立的青禾公司使用等語（見本院卷第216頁）；可
    知上訴人所稱系爭信義店價值將近4500萬元之資產，乃為親
    禾公司所有，自不屬丙○○之責任財產範圍，合先認定。
(四)而參諸丙○○於108年5月2日書立聲明書表示：本人丙○○及親
    禾公司等因財務槓桿運用不當導致資金周轉不靈，並與股東
    及債權人有諸多紛爭，本人及親禾公司對外所積欠之債務皆
    與青禾泰式養生館信義店（地址略）無關等語（見原審卷第
    263頁），及在系爭協議書本文第一行開宗明義記載「茲因
    甲方丙○○對乙方仍有積欠款項未清償，今雙方約定下列事項
    共同遵守…」（見原審卷第15頁），暨觀諸被上訴人係以系
    爭協議書第2條約定「…甲方（按指丙○○，下同）同意將青禾
    泰式養生館之出資額其中貳萬元移轉予乙方（按指甲○○，下
    同）作為甲方清償借款之擔保，另甲方亦同意將青禾泰式養
    生館之負責人變更為乙方或乙方指定之人。」、第3條約定
    「…（信義傑仕堡）地下一樓養生館改由乙方指定之公司來
    登記。」；第4條約定：丙○○應於協議書簽訂日起開始清償
    本金2000萬元及前已積欠之利息，並按月依月利率2.8％給付
    利息予甲○○，嗣系爭房屋經以甲○○指定之公司換訂租約完畢
    而實際經營後，即停止計息，甲○○並應於3個工作日內將所
    受讓之天母店資本額及負責人登記等返還予丙○○或其指定之
    人；以第5條約定系爭養生館仍由丙○○繼續管理經營；第6條
    約定系爭信義店之每月收入，於扣除維持營運所需款項後，
    75％由甲○○收取，用以抵沖丙○○應支付予甲○○停止計息前所
    積欠之每月利息及2000萬元借款本金，其餘25％由丙○○收取
    ；若當月發生虧損時，則由丙○○以25％，甲○○以75％比例負擔
    之；第8條約定甲○○持有系爭養生館期間，系爭信義店仍由
    丙○○負責按摩師父之調配及業務經營，甲○○則指派財務人員
    管理財務，系爭養生館對外為意思表示或受意思表示，應由
    丙○○與甲○○取得共識後始得為之；及以第9條約定於丙○○全
    數清償本金2000萬元及所積欠利息後，甲○○同意無條件將依
    系爭協議書成立之新公司資本額及負責人移轉予丙○○或其指
    定之人等語，而使丙○○得以系爭信義店每月營收利潤之75％
    ，抵沖積欠甲○○之2000萬元本金及於108年5月20日之前已發
    生之利息，直至清償完畢為止等節，此有系爭協議書可參（
    見原審卷第15至17頁)。依此，斟酌丙○○於本院準備程序中
    所述：其對系爭養生館的出資額中2萬元讓與甲○○，是為了
    移轉青禾公司的租賃合約轉換，其跟新光人壽公司簽租約時
    ，是用系爭養生館名義簽約，其與甲○○簽完系爭協議書之後
    ，是要成立新公司，所以新光人壽公司的租約要換新的承租
    人簽約，該承租人與養生館要同一個負責人，其就把系爭養
    生館的股份移轉甲○○指定的人當負責人，之後與新光人壽公
    司辦理換租約的手續等語（見本院卷第213、215至216頁）
    ，既核與甲○○於本院所辯：丙○○以系爭養生館出資額2萬元
    移轉予乙○○，當時僅是借用乙○○名義登記，目的是要與新光
    人壽公司更換租約之用，待租約更換完畢之後，乙○○就會將
    所登記出資額2萬元及負責人名義回復登記給丙○○指定之人
    ，因為乙○○所登記的出資額就是從丙○○所安排的陳建安名下
    移轉過來等語相符（見本院卷第213頁）。顯見丙○○並未因
    系爭協議書之簽立而轉出原登記其所有之系爭養生館出資額
    ，其責任財產並無減少。至同份協議書內有關丙○○同意甲○○
    以青禾公司名義承租系爭房屋、變更青禾公司營業處為系爭
    房屋、改由青禾公司實際經營系爭信義店及由甲○○收取該店
    營業淨利75％之約定內容（見系爭協議書第3、4、6、7、8、
    9條）乙節，容或涉及系爭信義店內裝修等價值4500萬元之
    資產，惟此屬親禾公司所有資產，已如前述，縱丙○○為親禾
    公司實際經營者，其與親禾公司仍分屬不同權利主體，親禾
    公司即使因系爭協議書之簽立致減少上述價值4500萬元之資
    產，亦非本件上訴人以丙○○為債務人所主張丙○○因詐害行為
    直接損及上訴人對丙○○債權之受償範圍。則上訴人主張：丙○○以顯不相當的對價即2000萬元，將系爭信義店4500萬元之
    資產移轉到甲○○指定之公司；系爭協議書將4500萬元的資產
    變成2000萬元，當然有損害債權云云（見本院卷第294頁）
    ，亦無可取。
(五)又系爭協議書簽立之目的，係為約定丙○○積欠甲○○2000萬元
    債務之償還方式所為，丙○○主要給付義務係將系爭養生館之
    負責人及出資額2萬元變更登記予甲○○指定之乙○○，並以系
    爭信義店將來之營業利益抵沖甲○○債權本金及丙○○此前所欠
    之利息，業如前述，並經丙○○於原審自陳：甲○○說會幫忙協
    調股東和債務，其才會以個人身分簽署系爭協議書，結果甲○○等人因此進場，對外說其跟公司沒有關係，其對原來的股
    東和債權人無法交代，因為甲○○沒有按照協議書走；當初是
    經過協調始簽立系爭協議書，本想說有分紅又能繼續經營，
    但甲○○沒有履行反而還對其提告(見原審卷第47至48頁)；原
    期待在協議後自己能有一線生機，倘知甲○○對其會如此無情
    無義，不守誠信，絕不會將系爭養生館拱手讓與甲○○作為擔
    保（見原審卷第165頁）；原來如果按照協議書內容履行就
    可以很順利，但後來甲○○沒有照協議書履行等語（見原審卷
    第365頁），及於本院陳述：其當下認為以簽立協議書的方
    式處理，不用繳利息給甲○○，還可以取得養生館利潤來還給
    債權人，而且甲○○允諾他拿75%利潤去扣抵其欠他的錢，扣
    完之後就會把公司經營權及股份全部還給其，其如果拿回經
    營權及股份，對於其他債權人也有交代，所以其做出決定與
    甲○○簽協議書等語(見本院卷第210頁)在卷。顯見系爭協議
    書乃是經丙○○、甲○○約定互有讓步，以解決上開2000萬元債
    權債務關係之契約，丙○○主觀上係基於周轉自身債務之考量
    ，同時為求維持系爭信義店之營運獲利，認為雙方倘順利依
    系爭協議書之約定履行，可藉由甲○○之幫助一併處理借款及
    相關股東、債務事宜，其主觀上並非出於使除甲○○以外之其
    餘債權人包含上訴人之債權不獲清償之意思而為，此即與詐
    害債權之「債務人行為時明知有損害於債權人之權利」之主
    觀要件有所不符。而上訴人就丙○○於簽訂系爭協議書當時係
    明知有害及其債權而仍為之乙節，並未提出其他證據以實其
    說，自難認定丙○○簽訂系爭協議書為詐害債權行為，上訴人
    自不得對之行使撤銷權。
(六)從而，依上訴人所提證據，既未能證明丙○○與甲○○間簽立系
    爭協議書之行為符合前揭詐害債權之要件，卷內復查無其他
    證據可資認定上訴人之主張屬實，上訴人仍執前詞，求為判
    決撤銷被上訴人間所簽之系爭協議書云云，應無可取。
六、綜上所述，上訴人依民法第244條第2項之規定，請求撤銷被
    上訴人間於108年5月20日簽立之系爭協議書，核非正當，不
    應准許。原審就此部分所為上訴人敗訴之判決，核無違誤。
    上訴論旨指摘原判決此部分不當，求予廢棄改判，為無理由
    ，應駁回其上訴。末按，上訴人提起撤銷詐害債權訴訟，依
    其對丙○○之債權額100萬元計算，本件上訴利益訴訟標的價
    額應為100萬元，未逾150 萬元，依民事訴訟法第466 條第1
     、3 項規定，不得上訴第三審法院，併予敘明。
七、本件事證已臻明確，兩造其餘之攻擊或防禦方法及所用之證
    據，經本院斟酌後，認為均不足以影響本判決之結果，爰不
    逐一論列，附此敘明。
參、據上論結，本件上訴為無理由，爰判決如主文。
中　　華　　民　　國　　111 　年　　2 　　月　　18　　日
              民事第一庭   
                  審判長法  官  李媛媛
                        法  官  賴秀蘭
                        法  官  胡芷瑜
正本係照原本作成。
不得上訴。
中　　華　　民　　國　　111 　年　　2 　　月　　18　　日

                        書記官  莊智凱